臺灣高等法院刑事判決　　　　　　　　　　　　　九十一年度上易字第二三四一號
　　上　訴　人　臺灣桃園地方法院檢察署檢察官
　　被　　　告　甲○○　女，三.
右上訴人因詐欺案件，不服臺灣桃園地方法院九十一年度易緝字第八號，中華民國九
十一年六月十九日第一審判決（起訴案號：臺灣桃園地方法院檢察署八十九年度偵緝
字第五二六號）提起上訴，本院判決如左：
    主  文
上訴駁回。
    理  由
一、本案經本院審理結果，認為第一審判決被告甲○○無罪，經核並無不當，應予維
    持，除引用如附件第一審判決書所記載之證據與理由外，並補充理由如下。
二、檢察官上訴意旨略以：（一）、原審認「告訴人當時任職於三星開發股份有限公
    司，本身即從事靈骨塔販售行業，具有相關背景知識，卻僅持有一張甲○○簽發
    之本票，而未向黃女索取相關憑據，甚且收取三千元利息，此為其所不否認，並
    有黃女提出之匯款單一份在卷可稽，顯與常情有違」。蓋有相當之知識，當知本
    票一方面得為借款之證明，一方面於債務人不清償時，得聲請法院裁定，而取得
    執行名義；較之借據等物，有更佳之求償效果，原審竟反而認為與常情違背實屬
    違背經驗法則。（二）、而原審以「證人余至真到庭證稱：甲○○向乙○○借十
    萬元，說薪水一發就還他，乙○○覺得我和甲○○是同組同事，對她薪水狀況比
    較瞭解，就來問我她這個月的薪資有沒有這麼多，我不知道借錢是什麼原因，但
    甲○○常常向公司同事借錢，乙○○也知道，不然他不會向我查問甲○○的資力
    ，甲○○是借錢後約一年多才被公司調去大陸等語（本院九十一年五月十三日筆
    錄），亦與甲○○所辯：借錢是要支付我自己登報的費用，借錢後我在公司還待
    了一年多才被公司調去大陸等語，較為相符，佐以甲○○並匯款三千元利息與告
    訴人收執，此如前述，足見告訴人指稱甲○○虛構其父親需款投資，向告訴人借
    款云云，係臨訟編撰之詞，甚而不無憑空捏造，浮濫興訟之嫌」；因而認不能認
    定甲○○有何施用詐欺情事。實則依證人余至真所證，僅證明告訴人借被告錢之
    前，有向證人查詢收入狀況，而其後部之證言僅屬其臆測，應不據證據能力，原
    審竟由此推斷告訴人所指述「甲○○虛構其父親需款投資，向告訴人借款云云，
    係臨訟編撰之詞，甚而不無憑空捏造，浮濫興訟之嫌」，實屬違反證據法則。（
    三）、且若被告虛構其父親需款投資，向告訴人借款，告訴人誤認係投資將來有
    回收之可能，且若如原審所稱明知被告資力不佳，豈有輕率借予之理？於事後又
    甘冒誣告之罪責，而虛構事實向本署提出告訴，原審輕率認定告訴人涉嫌誣告，
    亦有違論理法則等語
三、被告甲○○於本院辯稱：（１）、當時伊是在公司任職研發部，伊公司採責任制
    ，依公司規定，所有一切管銷費用，均由員工自行支出，因伊要大量登報，需要
    支付很多廣告費用，因伊要支付公司人事登報應聘人員費用，故伊才會跟乙○○
    借用新台幣（下同）十萬元。（２）、伊與告訴人乙○○之前同在三星開發股份
    有限公司共事壹個月，該公司係從事靈骨塔代銷，當時公司規定員工一進去，一
    個禮拜就要銷售九個靈骨塔，故伊當時自己先買七個靈骨塔，每個三萬元均以現
    金購買，另外兩個靈骨塔則請朋友購買，故乙○○知悉伊有投資七個靈骨塔該件
    事。因為乙○○知悉伊有投資靈骨塔，才敢借錢給伊，因伊如果事後未還錢，乙
    ○○知悉可以將其所有之靈骨塔移轉轉過戶，故乙○○才會借伊十萬元。且伊當
    時向乙○○借貸十萬元時，告訴人乙○○就要求伊簽發本票，而且每個月要交付
    三千元利息。（３）、告訴人乙○○於八十七年十二月十五日在桃園市○○路一
    一○號中央信託局前面將十萬元借款交伊本人時，曾當場拿本票給伊簽，期間壹
    個月，到期日為八十八年一月十五日，期間曾約定屆期如本金未償還時，需先支
    付三千元利息，而在借款當時乙○○就已將三千元利息扣除，事後壹個月期間到
    期時，因伊無法償還該十萬元，伊即與乙○○商量再延後一個月，而且伊亦有再
    匯三千元利息給予乙○○。（４）、伊並未向告訴人乙○○表示，伊父親要投資
    辦理土地開發，而以該名義向乙○○借貸款項十萬元；當時伊僅是向乙○○表示
    要付公司之廣告費用。何況當時伊向乙○○要借貸款時，乙○○亦曾向伊公司同
    事余至真詢問伊在公司之薪水問題，並向余至真探尋錢是否可以借貸給伊本人。
    （５）、事後因伊留職停薪，沒有薪水收入，無錢償還，且無法支付每月三千元
    利息，故乙○○亦向法院聲請查封拍賣伊上開所有之七個靈骨塔，而完全情償，
    伊亦有領取剩餘之分配款八萬一千六百三十七元；伊並未故意詐欺告訴人乙○○
    等語。
四、本院查：
１、按刑法第第三百三十九條第一項之詐欺取財罪，其犯罪構成要件必以行為人在主
    觀上具有意圖為自己或他人不法所有之詐欺犯意，客觀上尚需行為人對於被害人
    施用詐術，使被害人陷於錯誤因而交付財物或使之交付始足當之。而告訴人乙○
    ○於本院審理時，則供承：伊將上開十萬元款項借貸予被告甲○○時，業已知悉
    甲○○確有七個靈骨塔之產權；當初被告向伊借取上開款項時，確有簽立十萬元
    之本票，第一次借貸該十萬元時，並未預扣三千元利息，但之後簽發之本票屆期
    未還款時，每月三千元之利息被告甲○○均有支付；且事後被告甲○○無法清償
    款項時，伊確有向法院聲請查封並拍賣甲○○所有之前揭七個靈骨塔取償等語明
    確在卷。
２、證人即告訴人乙○○與被告甲○○雙方在上開三星開發股份有限公司之同事余至
    真於原審調查時則證稱：甲○○向乙○○借十萬元，說薪水一發就還他，乙○○
    覺得我和甲○○是同組同事，對她薪水狀況比較瞭解，就來問伊，有關甲○○這
    個月的薪資有沒有這麼多，伊大略算一下這個月業績大概有，所以伊知道有借錢
    這件事；乙○○只有問伊借錢給甲○○妥不妥當，惟伊並不知道借錢是什麼原因
    ，但甲○○常常向公司同事借錢與負債之事，乙○○亦知情，否則乙○○不會向
    伊查問關於甲○○的資力，甲○○是借錢後約一年多才被公司調去大陸；甲○○
    原本欲向伊借貸款項，惟伊不肯答應出借，嗣因甲○○知悉伊與乙○○很好，遂
    請伊向乙○○要借貸款項，故乙○○才會問伊借錢給甲○○妥不妥當；而在乙○
    ○借錢給被告甲○○之前，乙○○亦早已知悉被告甲○○有前開靈骨塔之事，各
    等語至明（原審卷第五十二頁背面至第五十三頁）。
３、由上調查可知，本件告訴人主張被告甲○○是因其父親投資土地才轉向告訴人乙
    ○○借貸前開十萬元，其借貸原因之陳述，除告訴人之片面指述外，並無其他積
    極事證足佐，自難遽信；而且被告甲○○既於向告訴人乙○○借用上開款項之初
    ，告訴人乙○○確曾向證人余至真查詢有關甲○○之薪水收入與財務狀況及知悉
    甲○○有前述開靈骨塔產權之事，方同意將前揭十萬元款項交付與被告甲○○；
    同時在被告甲○○拿取上開款項時，亦要求被告甲○○簽立十萬元本票，藉以保
    障其權益，並且亦約定被告於借貸期間一個月到期時，如未清償本金，應支付三
    千元利息；而被告甲○○雖借期無法清償該十萬元款項，惟亦有支付所約定之三
    千元利息等情；均為告訴人乙○○所不否認；由此可見，被告甲○○何來有對告
    訴人乙○○施用詐術使其陷於錯誤，而使告訴人乙○○交付該十萬元之可能？而
    且既是向告訴人乙○○借款，則被告甲○○在主觀上顯然並無意圖為自己或他人
    不法所有之詐欺犯意至明。揆諸前揭詐欺罪之犯罪構成要件，均有未合，自難遽
    論被告甲○○以該詐欺罪責；可見被告辯稱其並未詐欺一節自可採信。
五、綜上調查結果，檢察官提起之上訴意旨所陳各節，經本院詳細調查結果，認為其
    上訴理由均無可採，故其提起上訴，指摘原判決不當，請求撤銷改判，為無理由
    ，應予駁回。
據上論斷，應依刑事訴訟法第三百七十三條、第三百六十八條，判決如主文。
本案經檢察官劉家芳到庭執行職務。
中      華      民      國    九十一    年     十一     月    二十九    日
                              臺灣高等法院刑事第二十三庭
                                  審判長法  官  黃  瑞  華
                                        法  官  宋      祺
                                        法  官  陳  坤  地
右正本證明與原本無異。
不得上訴。
  書記官  陳  建  邦
中      華      民      國    九十一    年     十二     月      二      日
